臺灣新北地方法院民事判決
111年度訴字第1095號
原      告  鄧宗賢
被      告  鄧慧娥
上列當事人間確認本票債權不存在等事件，經本院於民國111年8
月11日言詞辯論終結，判決如下：
    主   文
確認被告持有如附表所示本票對原告之本票債權不存在。
被告不得持本院110年度司票字第10730號本票裁定為執行名義對
原告強制執行。
訴訟費用由被告負擔。　　
    事實及理由
壹、程序部分：
    按確認法律關係之訴，非原告有即受確認判決之法律上利益
    者，不得提起，民事訴訟法第247 條第1 項前段定有明文。
    所謂即受確認判決之法律上利益，係指法律關係之存否不明
    確，原告主觀上認其在法律上之地位有不安之狀態存在，且
    此種不安之狀態，能以確認判決將之除去者而言。本件原告
    主張被告持有如附表所示本票(下稱系爭本票)之本票債權、
    請求權不存在等語，為被告所否認，則原告就本票債權、請
    求權存否之法律上地位即處於不明確之狀態，且能以本件確
    認判決除去之，是原告提起本件訴訟自有即受確認判決之法
    律上利益，合先敘明。
貳、實體部分：
一、原告主張：兩造為姊弟關係，原告前於民國84年間向被告借
    款新臺幣(下同)200萬元，並簽發系爭本票予被告擔保上開
    借款清償。然嗣原告因無現金清償上開借款，且原告另有向
    訴外人即兩造之父鄧霖良(已歿)借款235萬元，故三人於87
    年2月5日簽立切結書(下稱系爭切結書)，協議以原告於86年
    4月間購買借名登記在被告名下之門牌號碼新北市○○區○○街0
    00巷00號6樓房屋(下稱系爭房屋)作價抵債，此後原告再無
    積欠被告及鄧霖良任何款項，又因被告稱系爭本票不見故原
    告並未取回系爭本票，惟被告於多年後卻持系爭本票向本院
    聲請取得本院110年度司票字第10730號本票裁定(下稱系爭
    本票裁定)。因系爭本票所擔保上開借款已清償完畢，被告
    持有系爭本票，對原告之本票債權應不存在，不得持系爭本
    票裁定為執行名義對原告強制執行。又縱認原告尚未清償上
    開借款，因系爭本票發票日為84年3月6日、到期日為85年3
    月5日，被告於110年間始聲請系爭本票裁定，已逾票據法第
    22條第1項所定3年消滅時效，原告自得拒絕給付等語。並為
    先位聲明：如主文第1、2項所示；為備位聲明：1.確認被告
    持有系爭本票，對於原告之本票請求權不存在。2.被告不得
    持系爭本票裁定為執行名義，對原告聲請強制執行。
二、被告則以：原告並未還錢，系爭房屋為被告獨自出資購買，
    並非原告購買借名登記在被告名下，原告應提出借名登記同
    意書。被告雖有簽立系爭切結書，但該切結書是訴外人鄧惠
    娟拿給被告簽名，被告簽名時其上並無鄧霖良和見證人的簽
    名，原告所提系爭切結書內容與其簽立時之內容不同等語資
    為抗辯。並聲明：原告之訴駁回。
三、原告主張其於84年間向被告借款200萬元，並簽發金額共100
    萬元之系爭本票予被告擔保上開借款清償，嗣被告持系爭本
    票向本院聲請取得系爭本票裁定等語，經本院調閱系爭本票
    裁定案件卷宗核閱屬實，且為被告所不爭執，堪信為真實。
    　
四、原告先位主張系爭本票所擔保之上開借款已清償完畢，是系
    爭本票債權不存在，被告不得持系爭本票裁定為執行名義對
    其強制執行，備位主張系爭本票請求權已罹消滅時效而不存
    在，被告亦不得持系爭本票裁定為執行名義對其強制執行等
    語，則為被告所否認，並以前詞置辯。經查：
(一)按私文書經本人或其代理人簽名、蓋章或按指印或有法院或
    公證人之認證者，推定為真正，民事訴訟法第358條第1項定
    有明文。查原告所提系爭切結書上之被告簽名為真正乙節，
    為被告所不爭執(本院卷第22頁)，則系爭切結書應推定為真
    正。觀諸系爭切結書上記載甲方為原告、乙方為被告、丙方
    為鄧霖良，且經兩造、鄧霖良、見證人鄧惠娟及張清誥簽名
    ，而該切結書上亦載明：(一)原告欠被告200萬元。(二)原
    告欠鄧霖良235萬元。(三)原告現無力償還被告、鄧霖良現
    金。三方協議由原告出資於86年4月以被告名義買下位於板
    橋市○○街000巷00號6樓市價約1,150萬元之房屋作為抵債。
    目前房貸620萬元及被告、鄧霖良債款共計435萬元，全由被
    告承受，自此原告不欠被告、鄧霖良任何債務(板簡字卷第1
    9頁)。又系爭房屋及坐落之基地板橋市○○段0000地號土地(
    權利範圍166/10,000)，確係於86年4月28日因買賣原因，所
    有權登記在被告名下，於86年5月3日復曾設定本金最高限額
    750萬元之最高限額抵押權予台北區中小企業銀行股份有限
    公司，此有被告提出前開土地、建物登記謄本可參(本院卷
    第81-89頁)，與系爭切結書上所載系爭房屋購買時間、貸款
    情形大致相符。又參以證人鄧惠娟於審理中證稱：我是原告
    姐姐、被告妹妹。因為原告的信用沒有那麼好，貸款程度比
    較低，用被告的名義貸款可以貸比較高，故系爭房屋由原告
    購買登記在被告名下，但頭期款還有一開始的貸款都是原告
    繳納。後來因為原告欠被告錢，所以就用房地抵債給被告。
    我以前有擔任房屋貸款保證人，但後來有去取消。我有擔任
    系爭切結書見證人，當時我父親鄧霖良、被告、原告還有一
    個朋友張清誥5人都在系爭房屋內，原告、被告及我父親已
    經簽好名，才換我和張清誥簽，我是最後簽名的。系爭切結
    書具體內容我不太記得，我只記得是用系爭房屋來抵債等語
    明確(本院卷第48-50頁)，與系爭切結書所載內容亦為一致
    ，足見原告主張其於86年4月間購買系爭房屋借名登記在被
    告名下，兩造與鄧霖良於87年2月5日簽立系爭切結書，三方
    協議以系爭房屋作價抵債予被告，原告已清償對被告上開20
    0萬元借款債務等情非虛。被告雖抗辯系爭房屋為其獨自出
    資購買，非原告購買而借名登記，系爭切結書內容與其簽立
    時之內容不同云云，然其並未就此提出相關佐證，所辯自不
    可採。　　
(二)系爭本票擔保之上開借款債權既因清償而消滅，則原告先位
    訴請確認被告持有系爭本票，對原告之本票債權不存在，並
    命被告不得持系爭本票裁定為執行名義對原告強制執行，即
    屬有據，應予准許。又原告先位之訴既有理由，其備位之訴
    本院即毋庸審究，併此敘明。　　
五、綜上所述，原告請求確認被告持有系爭本票對其之本票債權
    不存在，及命被告不得持系爭本票裁定為執行名義對其強制
    執行，為有理由，應予准許。
六、本件事證已臻明確，兩造其餘主張、攻擊防禦方法及所提證
    據，經審酌後認與本件判決之結果不生影響，爰不另一一論
    述，併此敘明。
七、訴訟費用負擔之依據：民事訴訟法第78條。
中　　華　　民　　國　　111 　年　　9 　　月　　2 　　日
                  民事第四庭  法　官　許品逸
以上正本係照原本作成。
如對本判決上訴，須於判決送達後20日內向本院提出上訴狀。如
委任律師提起上訴者，應一併繳納上訴審裁判費。
中　　華　　民　　國　　111 　年　　9 　　月　　2 　　日
                              書記官 邱雅珍

附表：
 發 票 人 發  票  日 到  期  日 票 面 金 額(新臺幣) 票    號  鄧 宗 賢 84年3月6日 85年3月5日 50萬元 TH043714  鄧 宗 賢 84年3月6日 85年3月5日 50萬元 TH043715